【裁判字號】    89,台上,1830
【裁判日期】    890811
【裁判案由】    清償債務
【裁判全文】
最高法院民事判決                              八十九年度台上字第一八三○號
    上  訴  人  乙○○○
    被 上訴 人  甲 ○ ○
右當事人間請求清償債務事件，上訴人對於中華民國八十八年六月三十日台灣高等法
院台中分院第二審判決（八十八年度上字第二六七號），提起上訴，本院判決如左：
    主  文
上訴駁回。
第三審訴訟費用由上訴人負擔。
    理  由
本件上訴人主張：訴外人即伊之丈夫劉民夷於民國五十七年間向被上訴人購買其所有
坐落台中縣神岡鄉○○段第五四、五四之一地號之系爭土地應有部分各三分之一，價
金約定為新台幣（下同）八萬元一次付清，被上訴人應即辦妥過戶手續，嗣因被上訴
人謂其兄劉文尉在日據時代當兵死亡，辦理死亡公告約需六個月始能過戶，為此雙方
同意先付價款一半四萬元，嗣劉民夷於半年後死亡，伊乃於五十八年四月二十八日及
同年七月十五日分別給付被上訴人一萬元，並催被上訴人早日辦理過戶，約定剩下二
萬元尾款於辦理過戶後付清。詎被上訴人一再拖延而未辦理過戶，伊乃與劉民夷之其
他繼承人共同對被上訴人提起所有權移轉登記之訴訟，經法院判決被上訴人敗訴確定
在案。伊並已於七十三年七月三十一日以匯票付清尾款二萬元，惟被上訴人仍拒不辦
理所有權移轉登記，伊唯有代繳土地增值稅六十萬六千四百四十五元後，始能辦理前
開土地所有權移轉登記。因被上訴人不償還伊所代繳之土地增值稅，為此提起本件訴
訟等情。求為命被上訴人給付伊六十萬六千四百四十五元並加給法定遲延利息之判決
。
被上訴人則以：上訴人及劉民夷之其他繼承人未給付價金尾款二萬元以前，伊可主張
同時履行抗辯，故伊無任何遲延可言。而土地稅法係於六十六年七月十四日公布實施
，然系爭土地之買賣契約於五十七年間訂立，不因事後法律修正及不可歸責上訴人事
由未移轉登記致土地價值增多，就增多部分課徵土地增值稅而強令伊負擔，且上訴人
於所有權移轉登記訴訟七十三年間判決確定，依強制執行法第一百三十條及土地登記
規則第二十六條第十五款之規定，即可單獨申請登記，並無須伊協同辦理，因上訴人
遲未辦理移轉登記致增加之土地增值稅不應由伊負擔。又依司法院大法官會議釋字第
一八○號解釋及最高法院七十六年度台上字第二二三八號判決意旨，未於規定期限內
，申請登記繳納土地增值稅，嗣後再申請登記繳納時，除依法處罰外，如土地公告現
值有不同者，因自然漲價所生之差額利益，既非原納稅義務人所獲得，就差額部分應
另向獲得該項利益者徵收，而非向原納稅義務人課繳，是強令伊負擔六十萬六千四百
四十五元之土地增值稅，亦顯失公平等語，資為抗辯。
原審依審理之結果，以：上訴人主張之上開事實，為被上訴人所不爭執，並有上訴人
提出之台灣台中地方法院七十一年度訴字第九二七九號、原法院七十二年度上字第九
八七號判決、及本院七十三年度台上字第七九一號裁定、台中縣稅捐稽徵處土地增值
稅繳款書、匯款二萬元予被上訴人之匯票及存證信函為證，並經原審調閱上開案卷查
明屬實，堪信為真實。查被上訴人所有之系爭二筆土地應有部分各三分之一至六十六
年十月間始有規定地價，該土地若於五十七年間被上訴人與劉民夷成立買賣契約時即
辦理所有權移轉登記，自無須繳納土地增值稅，有台中縣稅捐稽徵處八八中縣稅財字
第八八一三○八○九號函釋在卷可稽。另按土地增值稅款，應向獲得土地自然漲價之
利益者徵收，始合於租稅公平之原則，故納稅義務人及權利人未於規定期限內，申請
登記繳納土地增值稅，嗣後再申請登記繳納時，除依法處罰或加計利息外，如土地公
告現值有不同者，其因自然漲價所生之差額利益，既非原納稅義務人所獲得，就此差
額計算應納部分之土地增值稅，即應於有法定徵收原因時，另向獲得該項利益者徵收
，始屬公平（司法院大法官會議釋字第一八○號解釋參照）。本件系爭二筆土地之應
有部分各三分之一，被上訴人於五十七年出售予劉民夷，因於規定地價前，尚無土地
增值稅之問題，至六十六年十月間有規定地價每平方公尺三百六十元，迄七十三年二
月二十九日當期公告現值提高為每平方公尺二千八百元，有地價證明書在卷可稽。嗣
上訴人申請移轉登記時，因土地公告現值已有不同，故須繳納土地增值稅，而上訴人
所代繳之土地增值稅，即係地價由每平方公尺三百六十元提高至二千八百元之因自然
漲價所生差額利益，被上訴人於五十七年間即依當時之地價為準，以八萬元將系爭二
筆土地之應有部分各三分之一出售予劉民夷，因無土地增值稅之問題，是價金僅約定
八萬元，被上訴人依土地稅法第五條第一項第一款之規定固為納稅義務人，但出賣人
所應負責繳納之土地增值稅，應以訂約時已發生自然漲價之差額利益為限，至訂約後
始發生自然漲價之差額利益，出賣人並未享受到利益，即不應由出賣人負擔，自應由
享受土地增值利益之買受人負擔，始符漲價歸公之法意。被上訴人既以五十七年當時
之地價出售予劉民夷，則嗣後地價由每平方公尺三百六十元自然漲價至二千八百元，
此項差額利益即非原納稅義務人即被上訴人所獲得，該土地增值稅即不應由其負擔，
就此項利益於上訴人以確定判決辦妥所有權移轉登記後即歸上訴人及劉民夷之其他繼
承人獲得，土地增值稅自應向獲得該項利益之上訴人及劉民夷之其他繼承人徵收。且
依民法第三百七十三條規定買賣標的物之利益及危險，自交付時起，均由買受人承受
負擔。被上訴人辯稱其於五十七年間即已將所出售之土地交付劉民夷使用，而上訴人
於台灣台中地方法院七十一年度訴字第九二七九號審理時，曾表示自五十二年起至六
十二年間劉民夷先後在系爭土地上建築洋菇裝瓶室等多項建物，劉民夷亦未交付租金
等語。上訴人另於台灣台中地方法院八十四年度重訴字第四八六號審理時，亦稱劉民
夷於五十二年間在系爭土地搭蓋培養室，五十七年間又在系爭五十四地號土地上搭蓋
住家，系爭土地上之建物由伊分別出租予同勝製模有限公司、森發電子公司、榮森企
業公司等事實，業經原審調閱上開案卷查明屬實，則被上訴人所述其已於五十七年間
將系爭土地交付劉民夷使用，自堪採信。劉民夷於買賣土地時既已受交付，則獲得土
地自然漲價之利益者，顯係買受人之劉民夷及其繼承人。是系爭土地應有部分之移轉
登記，無論有無遲延及其原因為何，被上訴人就上訴人代繳之土地增值稅，既未獲有
任何利益，此項增值稅應由獲得自然漲價之利益者即上訴人及劉民夷之其他繼承人負
擔，上訴人自不得以該稅款應由被上訴人負擔，依無因管理之法律關係請求被上訴人
返還。爰將第一審所為上訴人勝訴之判決廢棄，改判駁回其訴，經核於法並無違背。
上訴論旨，仍執陳詞，並就原審取捨證據，認定事實及解釋契約之職權行使，指摘原
判決不當，求予廢棄，非有理由。
據上論結，本件上訴為無理由。依民事訴訟法第四百八十一條、第四百四十九條第一
項、第七十八條，判決如主文。
中      華      民      國    八十九    年      八      月     十一     日
                              最高法院民事第二庭
                                  審判長法官  曾  桂  香
                                        法官  劉  延  村
                                        法官  劉  福  聲
                                        法官  黃  秀  得
                                        法官  李  彥  文
      右正本證明與原本無異
                                              書  記  官
中      華      民      國    八十九    年      八      月    二十二    日


司法院資訊處製作；財團法人民間司法改革基金會備份。
